ACORDAO-COMPLETO-2361807

ACÓRDÃO 5894/2019 ATA 24/2019 - PRIMEIRA CÂMARA

VISTOS, relatados e discutidos estes autos de alterações de aposentadoria de interesse de ex-servidores da Superintendência Estadual da Funasa na Bahia,
ACORDAM os Ministros do Tribunal de Contas da União, reunidos em sessão da Primeira Câmara, diante das razões expostas pelo Relator, com fundamento nos arts. 71, inciso III, da Constituição Federal, 1º, inciso V, 39, inciso II, e 45 da Lei 8.443/1992, em:
9.1. considerar prejudicado, por perda de objeto, nos termos do art. 260, § 5º, do Regimento Interno, o exame dos atos de alteração de aposentadoria referentes aos srs. Jorge Cardoso Silva, José Inacio Godofredo, Moacir Bispo da Silva e Osvaldo Evangelista;
9.2. considerar legais os atos de alteração de aposentadoria de interesse dos srs. José Gomes Teixeira e José Moura Santos, ordenando seu registro;
9.3. considerar ilegal o ato de alteração aposentadoria de interesse da sra. Tereza Maria Silva Araújo, recusando seu registro;
9.4. dispensar o ressarcimento das quantias indevidamente recebidas, em boa-fé, pela inativa, consoante o Enunciado 106 da Súmula de Jurisprudência deste Tribunal;
9.5. determinar à Superintendência Estadual da Funasa na Bahia que:
9.5.1. faça cessar, no prazo de 15 (quinze) dias, contado a partir da ciência desta deliberação, os pagamentos decorrentes do ato impugnado, sob pena de responsabilidade solidária da autoridade administrativa omissa, consoante disposto nos arts. 71, inciso IX, da Constituição Federal e 262 do Regimento Interno desta Corte;
9.5.2. dê ciência do inteiro teor desta deliberação à sra. Tereza Maria Silva Araújo, alertando-a de que o efeito suspensivo proveniente da interposição de eventuais recursos, caso não providos, não a exime da devolução dos valores indevidamente percebidos após a notificação;
9.5.3. envie a esta Corte de Contas, no prazo de 30 (trinta) dias, por cópia, comprovante de que a interessada teve ciência desta deliberação;
9.6. determinar à Sefip que:
9.6.1. proceda ao destaque do ato de alteração de aposentadoria alusivo ao ex-servidor Florisvaldo Barbosa dos Santos e, previamente à instrução do novo processo, requeira à Superintendência Estadual da Funasa na Bahia os elementos que fundamentaram a contagem ponderada de seu tempo de serviço anterior ao advento da Lei 8.112/1990, bem como, na hipótese de configurada a ocorrência de falha passível de ensejar a negativa de registro do ato, renove a oitiva do interessado a respeito;
9.6.2. monitore o cumprimento das medidas indicadas no item 9.5.

Apreciação, para fins de registro, de aposentadorias concedidas pela Superintendência Estadual da Funasa na Bahia.

Primeira Câmara

3. Interessados: Florisvaldo Barbosa dos Santos (XXX.127.995-XX); Jorge Cardoso Silva (XXX.384.785-XX); José Gomes Fexeira (XXX.276.885-XX); José Inacio Godofredo (XXX.689.615-XX); José Moura Santos (XXX.883.705-XX); Moacir Bispo da Silva (XXX.115.895-XX); Osvaldo Evangelista (XXX.128.724-XX); Tereza Maria Silva Araújo (XXX.449.295-XX).

13.1. Ministros presentes: Walton Alencar Rodrigues (Presidente) e Benjamin Zymler (Relator).
13.2. Ministros-Substitutos convocados: Augusto Sherman Cavalcanti e Weder de Oliveira.

BENJAMIN ZYMLER

Adoto como relatório, com os ajustes de forma pertinentes, a instrução elaborada no âmbito da Secretaria de Fiscalização de Pessoal (Sefip) , a qual contou com a anuência dos dirigentes da unidade técnica e do representante do Ministério Público nos autos:
 “INTRODUÇÃO
1.	Trata-se de atos de concessão de aposentadoria de Florisvaldo Barbosa dos Santos, Jorge Cardoso Silva, José Gomes Teixeira, José Inacio Godofredo, José Moura Santos, Moacir Bispo da Silva, Osvaldo Evangelista e Tereza Maria Silva Araújo, ex-servidores da Superintendência Estadual da Funasa na Bahia.
2.	Os atos foram submetidos, para fim de registro, à apreciação do Tribunal de Contas da União (TCU) , de acordo com o art. 71, inciso III, da Constituição Federal. O cadastramento e a disponibilização ao TCU ocorreram por intermédio do Sistema de Apreciação e Registro de Atos de Admissão e Concessões, na forma dos arts. 2º, caput e incisos I a VI, e 4º, caput, da Instrução Normativa - TCU 78/2018.
EXAME TÉCNICO
Encaminhamentos anteriores
3.	À peça 10, consta instrução automatizada propondo que os atos objeto destes autos fossem apreciados pela legalidade, o que contou com anuência do MP/TCU (peça 11) .
4.	Todavia, o Ministro-relator, em despacho à peça 12, determinou a realização de diligência saneadora. À peça 13, foi expedida a diligência determinada, a qual foi respondida pela Unidade Jurisdicionada à peça 15.
5.	Às peças 17 e 18, constam oitivas encaminhadas à Sra. Tereza Maria Silva Araújo e ao Sr. Florisvaldo Barbosa dos Santos (aviso de recebimento à peça 19 e edital de oitiva à peça 26) .
6.	Destarte, os autos estão aptos a ser instruídos no mérito.
Exame das constatações
7.	A seguir, analisar-se-á, para cada interessado, o respectivo ato de aposentadoria.
Em relação ao Sr. FLORISVALDO BARBOSA DOS SANTOS
8.	O ato inicial de aposentadoria foi apreciado pela legalidade, conforme Acórdão 5571/2009-TCU-Segunda Câmara, relator Ministro José Jorge (Processo Processo 016.222/2009-3) .
9.	Em análise do ato objeto destes autos, verifica-se que o interessado foi inativado em 30/04/1996. Atualmente, os proventos estão sendo pagos de forma proporcional, computados mais de 32 anos de tempo de atividade (considerando o tempo insalubre averbado) . Incorporou, ainda, 27% a título de adicional por tempo de serviço. 
10.	Em consulta ao tempo de serviço e averbações, consta o cômputo de atividade insalubre (4 meses e 6 dias) , o qual, excluído, alteraria a proporção dos proventos.
11.	Em análise da questão, por meio do Acórdão 2008/2006-TCU-Plenário (Relator Ministro Walton Alencar Rodrigues) , esta Corte reconheceu a validade da averbação a título de tempo insalubre aos profissionais celetistas que laboravam sob essa condição antes da publicação da Lei 8.112/90.
12.	Posteriormente, por meio do Acórdão 911/2014-TCU-Plenário (Relator Ministro Benjamin Zymler) , o entendimento acima descrito foi aperfeiçoado. Neste julgado, esta Corte de Contas, ciosa em evitar interpretações extensivas – interpretações essas que acabariam por desvirtuar a vontade do legislador ao prever o cálculo diferenciado para o tempo de serviço prestado em atividades insalubres, penosas ou perigosas –, deixou assente que o sobredito Acórdão 2008/2006-TCU-Plenário, apesar de reconhecer em tese a possibilidade de cômputo ponderado do tempo especial para fins de aposentadoria estatutária, não disciplinou a forma como a Administração deveria proceder para averbar o tempo de atividade insalubre no caso concreto. 
13.	Desse modo, ponderou o Ministro-Relator Benjamim Zymler que os cargos de natureza eminentemente administrativa não podem ser beneficiados pela contagem especial, salvo se restar efetivamente demonstrada a existência de risco ou de agentes nocivos à saúde no local de trabalho. Transcreve-se a seguir excerto do Voto condutor do Acórdão:
‘O simples vínculo do servidor com o Ministério da Saúde não autoriza a concessão de tempo de atividade especial, pois, ainda que ligado à área de saúde, existem diversas atividades que são exercidas em condições normais, sem exposição a agentes patológicos além dos limites tolerados, assim definidos em norma regulamentar. Veja-se, por exemplo, a situação do agente administrativo. É de supor que os ocupantes desse cargo exercem as atividades nas mesmas condições, seja no Ministério da Saúde ou no Ministério do Planejamento, por exemplo.’
14.	Nessa mesma assentada, observou-se que este Tribunal, a título de racionalidade administrativa, vem aceitando a averbação do tempo de atividade insalubre realizada de ofício pelo órgão de origem em relação a cargos cujo exercício, presume-se, envolve atividades de risco para a higidez física, como no caso dos médicos, odontólogos, auxiliares de enfermagem e agentes de saúde pública.
15.	Com o fito de apurar a situação do ato objeto destes autos colimado com o entendimento desta Corte acima descrito, foram expedidas a diligência e a oitiva citadas no itens 4 e 5 desta instrução, visto que a natureza do cargo do interessado (agente administrativo) não pressupunha, a priori, que este estivesse exposto a condições insalubres, necessitando verificar se existe o laudo pericial a comprovar a situação.
16.	Cabe destacar que, atualmente, o assunto em tela, no âmbito do Poder Executivo Federal, está normatizado por meio da Orientação Normativa 15/2013 (peça 27) , que assim estabelece no seu artigo 2º, § 2º:
‘§ 2º Não será admitida prova exclusivamente testemunhal ou apenas a comprovação da percepção de adicional de insalubridade ou periculosidade ou gratificação por trabalhos com Raios-X ou substâncias radioativas para fins de comprovação do tempo de serviço público prestado sob condições especiais.’
17.	Portanto, o simples percebimento do adicional de insalubridade, mesmo que comprovado, não seria suficiente para fundamentar a conversão de tempo e a respectiva averbação de tempo insalubre. 
18.	Compulsando a referida ON, o seu artigo 3ª, na forma abaixo descrita, estabelece os profissionais que poderiam ser contemplados com a referida averbação, sendo que, para este caso concreto, o interessado estaria amparado no inciso II, haja vista que, supostamente, foi exposto a agentes nocivos.
‘Art. 3º As atribuições consideradas como exercidas em condições especiais, capazes de possibilitar a conversão de tempo de serviço especial em comum poderão ser enquadradas com base nos seguintes critérios:
I – pela ocupação de emprego público cujas atribuições sejam análogas às atividades profissionais das categorias presumidamente sujeitas a condições especiais, de acordo com as ocupações/grupos profissionais constantes no Anexo I desta Orientação Normativa; ou
II – por exposição a agentes nocivos no exercício de atribuições do emprego público, em condições análogas às que permitem enquadrar as atividades profissionais como perigosas, insalubres ou penosas, de acordo com Anexo II desta Orientação Normativa.’
19.	Em seguida, o artigo 4º da referida ON estabelece a documentação comprobatória, para aqueles enquadrados no inciso II do artigo 3º, situação na qual se enquadra o interessado, nos termos abaixo:
‘Art. 4º Somente serão analisados pelos órgãos e entidades do SIPEC, requerimentos de conversão de tempo especial em comum instruídos com os seguintes documentos, cumulativamente:
 (...) 
II – Para o servidor que se enquadre na hipótese do inciso II do art. 3º:
a) Formulário de informações sobre atividades exercidas em condições especiais;
b) Laudo Técnico de Condições Ambientais do Trabalho (LTCAT) , conforme Anexo VI desta Orientação Normativa, observado o disposto no art. 8º ou os documentos aceitos em substituição àquele, consoante o que dispõe o art. 9º desta Orientação Normativa;
c) Parecer da perícia médica, em relação ao enquadramento por exposição a agentes nocivos, na forma do art. 11 desta Orientação Normativa; e
d) Portaria de designação do servidor para operar com raios X e substâncias radioativas, na forma do Decreto n. 81.384, de 22 de fevereiro de 1978, quando for o caso.’
20.	Por fim, o artigo 5º da referida ON é enfático quanto ao modelo de documentação válido:
‘Art. 5º Somente será aceito como formulário de informações sobre atividades exercidas em condições especiais, de que tratam os incisos I e II do art. 4º desta Orientação Normativa, o modelo de tal documento instituído para o Regime Geral de Previdência Social, segundo seu período de vigência, sob as siglas SB-40, DISESBE 5235, DSS-8030 ou DIRBEN 8030, quando emitidos até 31 de dezembro de 2003.’
21.	Como forma de esclarecer a questão, foi encaminhada oitiva ao interessado e não consta nos autos a sua resposta.
22.	Portanto, resta maculada a averbação de tempo em apreço e, em consequência, será proposto que o ato seja apreciado pela ilegalidade.
Em relação ao Sr. JOSÉ GOMES TEIXEIRA
23.	O ato inicial de aposentadoria foi apreciado pela legalidade, conforme Acórdão 3908/2008-TCU-Primeira Câmara, relator Ministro Guilherme Palmeira (Processo Processo 002.341/2008-4) .
24.	Em análise do ato objeto destes autos, verifica-se que o interessado foi inativado em 06/01/1999. Atualmente, os proventos estão sendo pagos de forma integral, computados mais de 35 anos de tempo de atividade (considerando o tempo insalubre averbado) . Incorporou, ainda, 30% a título de adicional por tempo de serviço.
25.	Em consulta ao tempo de serviço e averbações, consta o cômputo de atividade insalubre (3 anos, 4 meses e 6 dias) , o qual excluído, alteraria a proporção dos proventos. Neste ponto, valem as conclusões expostas nos itens 11 a 14 desta instrução.
26.	In casu, o interessado é agente de saúde pública, o que caracteriza o exercício de atividade que envolve risco à higidez física. Conforme tabela salarial à peça 8, o cargo do interessado faz parte das atividades de combate e controle de endemias, percebendo, inclusive, gratificação específica sobre o feito, ‘GACEN’ - Gratificação de Atividade de Combate e Controle de Endemias - devida aos titulares dos cargos públicos de que trata o art. 54 da Lei 11.784/2008, que, em caráter permanente, realizarem atividades de combate e controle de endemias, em área urbana ou rural, inclusive em terras indígenas e de remanescentes quilombolas, áreas extrativistas e ribeirinhas.
27.	Destarte, não se verifica irregularidade na averbação em apreço. 
28.	Em consulta ao contracheque à peça 29 e em cotejo com a tabela salarial à peça 28, não se verifica irregularidade nos proventos pagos.
29.	Assim, não se constata óbice para que o ato seja apreciado pela legalidade.
Em relação ao Sr. JOSÉ MOURA SANTOS
30.	O ato inicial de aposentadoria foi apreciado pela legalidade, conforme Acórdão 888/2005-TCU-Segunda Câmara, relator Ministro Ubiratan Aguiar (Processo Processo 001.871/2005-1) .
31.	Em análise, verifica-se que o interessado foi inativado em 01/06/1999. Atualmente, os proventos estão sendo pagos de forma integral, computados mais de 38 anos de tempo de atividade (considerando o tempo insalubre averbado) . Incorporou, ainda, 32% a título de adicional por tempo de serviço.
32.	Em consulta ao tempo de serviço e averbações, consta o cômputo de atividade insalubre (3 anos, 4 meses e 6 dias) . Neste ponto, valem as conclusões expostas nos itens 11 a 14 desta instrução; e, considerando a natureza do cargo do interessado (agente de saúde pública) , vale também a conclusão exposta no item 26. Destarte, não se verifica irregularidade na averbação em apreço. 
33.	Em consulta ao contracheque à peça 29 e em cotejo com a tabela salarial à peça 28, não se verifica irregularidade nos proventos pagos.
34.	Assim, não se constata óbice para que o ato seja apreciado pela legalidade.
Em relação à Sra. TEREZA MARIA SILVA ARAÚJO
35.	O ato inicial de aposentadoria foi apreciado pela legalidade, conforme Acórdão 1816/2008-TCU-Primeira Câmara, relator Ministro Guilherme Palmeira (Processo Processo 006.678/2008-9) .
36.	Em análise, verifica-se que a interessada foi inativada em 13/10/1997. Atualmente, os proventos estão sendo pagos de forma proporcional, computados mais de 26 anos de tempo de atividade (considerando o tempo insalubre averbado) . Incorporou, ainda, 21% a título de adicional por tempo de serviço.
37.	Em consulta ao tempo de serviço e averbações, consta o cômputo de atividade insalubre celetista (1 ano) . Neste ponto, valem as conclusões expostas nos itens 11 a 20 desta instrução.
38.	Em análise da documentação encaminhada pela Unidade Jurisdicionada-UJ (peça 15, pgs. 11 e 13) , consta que o ato de averbação em análise foi anulado pela própria UJ. A defesa da interessada à peça 20 limita-se a afirmar que consta a concessão do adicional de periculosidade à época dos fatos. Não há comprovação de laudo técnico fundamentando a averbação.
39.	Destarte, resta irregular a averbação em apreço e, em consequência, será proposto que o ato seja apreciado pela ilegalidade.
Em relação aos Srs. JORGE CARDOSO SILVA, JOSÉ INACIO GODOFREDO, MOACIR BISPO DA SILVA e OSVALDO EVANGELISTA
40.	Conforme consulta à peça 29, os interessados em destaque faleceram. Nestes casos, o art. 260, § 5º, do Regimento Interno do TCU preconiza que o Tribunal poderá considerar ‘prejudicado, por perda de objeto’, esses atos.
CONCLUSÃO
41.	Atos com proposta de legalidade: JOSÉ GOMES FEXEIRA e JOSÉ MOURA SANTOS.
42.	Atos com proposta de exame prejudicado, por perda de objeto: JORGE CARDOSO SILVA, JOSÉ INACIO GODOFREDO, MOACIR BISPO DA SILVA e OSVALDO EVANGELISTA.
43.	Atos com proposta de ilegalidade, em virtude da averbação irregular de tempo insalubre (como há, para cada interessado, ato inicial já apreciado pela legalidade, não será proposta determinação para emissão de novo ato, devendo a situação funcional retornar ao status quo ante) : FLORISVALDO BARBOSA DOS SANTOS e TEREZA MARIA SILVA ARAÚJO.
PROPOSTA DE ENCAMINHAMENTO
44.	Ante o exposto, propõe-se:
a) considerar ilegais e recusar registro aos atos abaixo indicados, com base nos arts. 71, inciso III, da Constituição Federal, 1º, inciso V, e 39, inciso II, da Lei 8.443/1992 e 260, § 1º, do Regimento Interno: FLORISVALDO BARBOSA DOS SANTOS (ato número 10545123-04-2012-000045-6) e TEREZA MARIA SILVA ARAÚJO (ato número 10545123-04-2012-000030-8) ;
b) dispensar a devolução dos valores indevidamente recebidos até a data da ciência da Superintendência Estadual da Funasa na Bahia do Acórdão que vier a ser proferido, com base no Enunciado 106 da Súmula da Jurisprudência do TCU;
c) esclarecer aos interessados que, no caso de não provimento de recurso eventualmente interposto junto ao TCU, deverão ser repostos os valores recebidos após a ciência do acórdão;
d) determinar à Superintendência Estadual da Funasa na Bahia, com base no art. 45 da Lei 8.443/1992, que:
d.1) faça cessar os pagamentos decorrentes dos atos impugnados, comunicando ao TCU, no prazo de quinze dias, as providências adotadas, nos termos dos art. 262, caput, do Regimento Interno do TCU e 8º, caput, da Resolução TCU 206/2007;
d.2) informe aos interessados o teor do Acórdão que vier a ser prolatado, encaminhando ao TCU, no prazo de trinta dias, comprovante da data de ciência pelo respectivo interessado, nos termos do art. 4º, § 3º, da Resolução TCU 170/2004;
e) considerar legais e determinar o registro dos atos de concessão de aposentadoria dos seguintes interessados, com fundamento nos arts. 71, inciso III, da Constituição Federal, 1º, inciso V, e 39, inciso II, da Lei 8.443/1992 e 260, § 1º, do Regimento Interno: JOSÉ GOMES TEIXEIRA (ato número 10545123-04-2012-000043-0) e JOSÉ MOURA SANTOS (ato número 10545123-04-2012-000042-1) ;
f) considerar ‘prejudicado, por perda de objeto’, o exame do mérito dos atos adiante relacionados, com fundamento no art. 260, § 5º, do Regimento Interno: JORGE CARDOSO SILVA, JOSÉ INACIO GODOFREDO, MOACIR BISPO DA SILVA e OSVALDO EVANGELISTA.”
É o relatório.

não há

Procurador Sergio Ricardo Costa Caribé.

APOSENTADORIAS. NEGATIVA DE REGISTRO DE UM DOS ATOS, EM FACE DA CONTAGEM PONDERADA DE TEMPO DE SERVIÇO SEM COMPROVAÇÃO DAS CONDIÇÕES SUPOSTAMENTE ESPECIAIS EM QUE DESENVOLVIDAS AS ATIVIDADES INERENTES AO CARGO DA INTERESSADA. EXAME PREJUDICADO DE TRÊS, ANTE O FALECIMENTO DOS BENEFICIÁRIOS. DESTAQUE DE OUTRO, PARA SANEAMENTO. LEGALIDADE E REGISTRO DOS DEMAIS. DETERMINAÇÕES.

APOSENTADORIA (APOS)

Secretaria de Fiscalização de Pessoal (SEFIP).

Em exame oito atos de alteração de aposentadoria, envolvendo ex-servidores da Superintendência Estadual da Fundação Nacional de Saúde na Bahia (Funasa/BA) , editados para elevar a proporcionalidade dos proventos dos interessados mediante a contagem ponderada de seu tempo de serviço público anterior à edição da Lei 8.112/1990, alegadamente prestado em condições especiais.
2.	A propósito, a Secretaria de Fiscalização de Pessoal (Sefip) , de início, realizou diligência à origem requerendo a apresentação dos documentos que fundamentariam a contagem ficta em favor do sr. José Inácio Godofredo e da sra. Tereza Maria Silva Araújo, ex-ocupantes de cargos cujas atribuições, ordinariamente, não envolvem atividades de risco para a saúde dos profissionais (atendente e agente administrativo, pela ordem) .
3.	Na sequência, verificando o falecimento do sr. José Inácio, a unidade técnica promoveu a oitiva da sra. Tereza Maria sobre a ocorrência. Mais tarde, a oitiva foi estendida ao sr. Florisvaldo Barbosa dos Santos, também ex-ocupante do cargo de agente administrativo.
4.	Chamados, então, aos autos, apenas a inativa se manifestou, limitando-se, todavia, a apresentar cópia de sua ficha funcional onde consta a informação de que, a partir de 1986, passou a receber adicional de periculosidade (peça 20) .
5.	Instruindo o feito, a secretaria especializada rejeita a defesa da sra. Tereza Maria e propugna a negativa de registro do ato de seu interesse, bem assim aquele de interesse do sr. Florisvaldo Barbosa dos Santos, em situação semelhante. Quanto aos demais, sugere:
“a) considerar legais e determinar o registro dos atos de JOSÉ GOMES TEIXEIRA e JOSÉ MOURA SANTOS;
b) considerar ‘prejudicado, por perda de objeto’, o exame dos atos de JORGE CARDOSO SILVA, JOSÉ INACIO GODOFREDO, MOACIR BISPO DA SILVA e OSVALDO EVANGELISTA”.
6.	O Ministério Público, em cota simples, põe-se de acordo.
7.	Em linhas gerais, acompanho os pareceres técnicos, salvo no tocante ao sr. Florisvaldo Barbosa dos Santos, pelas razões que passo a expor.
8.	Esta Corte, por medida de racionalidade administrativa, tem admitido a contagem ficta de tempo de serviço, anterior ao advento do Regime Jurídico Único dos Servidores Civis da União (RJU) , fundada na simples comprovação do exercício de emprego público cujas atribuições presumivelmente envolvam atividades de risco para a higidez física do profissional – caso de médicos, odontólogos e enfermeiros.
9.	Ocupantes de outros cargos, em particular aqueles de natureza eminentemente administrativa, não podem ser beneficiados de forma generalizada pela contagem especial; nessas hipóteses, é indispensável a efetiva comprovação da existência de risco à integridade física do servidor ou da presença de agentes nocivos à sua saúde no local de trabalho.
10.	Posto isso, tem-se que, segundo o Decreto-Lei 1.873/1981, combinado com o Decreto 97.458/1989, a caracterização e a classificação da insalubridade e da periculosidade para os servidores da administração federal direta, autárquica e fundacional devem ser feitas nas condições disciplinadas na legislação trabalhista, sendo, para tanto, necessário laudo pericial: 
Decreto 97.458, de 11/1/1989
“Art. 1º A caracterização e a classificação da insalubridade ou periculosidade para os servidores da administração federal direta, autárquica e fundacional será feita nas condições disciplinadas na legislação trabalhista.
Art. 2º O laudo pericial identificará, conforme formulário anexo:
I - o local de exercício ou o tipo de trabalho realizado; 
II - o agente nocivo à saúde ou o identificador do risco; 
III - o grau de agressividade ao homem, especificando: 
a) limite de tolerância conhecida, quanto ao tempo de exposição ao agente nocivo; e 
b) verificação do tempo de exposição do servidor aos agentes agressivos; 
IV - classificação dos graus de insalubridade e de periculosidade, com os respectivos percentuais aplicáveis ao local ou atividade examinados; e 
V - as medidas corretivas necessárias para eliminar ou neutralizar o risco, ou proteger contra seus efeitos. 
Art. 3º Os adicionais a que se refere este Decreto não serão pagos aos servidores que:
I - no exercício de suas atribuições, fiquem expostos aos agentes nocivos à saúde apenas em caráter esporádico ou ocasional; ou 
II - estejam distantes do local ou deixem de exercer o tipo de trabalho que deu origem ao pagamento do adicional.
Art. 4º Os adicionais de que trata este Decreto serão concedidos à vista de portaria de localização do servidor no local periciado ou portaria de designação para executar atividade já objeto de perícia”  (grifei) .
11.	Outros regramentos sobre a matéria também se apresentam na mesma linha, a exemplo da Instrução Normativa 2/1989 da SRH/SEPLAN, que detalha os procedimentos a serem observados na concessão do adicional de insalubridade:
Instrução Normativa SRH/SEPLAN 2, de 12/7/1989
“2. O dirigente do órgão da Administração Federal direta, da autarquia e da fundação pública que determinar a localização ou o exercício do servidor em condições ou em locais considerados insalubres ou perigosos concederá o adicional, nos termos dos Anexos I e II desta Instrução Normativa, ouvido previamente o Órgão de Pessoal.
2.1 Os Órgãos de Pessoal examinarão se o servidor preenche os requisitos exigidos nas normas pertinentes, inclusive no Decreto nº 97.458, de 1989.
2.2 A expedição do ato de localização ou de designação a que se refere este item dependerá de laudo pericial, expedido pelo Ministério do Trabalho.
3. As condições de insalubridade e de periculosidade serão verificadas anualmente, mediante nova perícia.
3.1 Os dirigentes dos órgãos da Administração Federal direta, das autarquias e das fundações públicas promoverão as medidas necessárias à redução ou eliminação da insalubridade e dos riscos, bem assim à proteção contra os respectivos efeitos.
3.2 Verificada qualquer uma das hipóteses enumeradas neste item, a autoridade a que se refere o item 2 desta Instrução Normativa solicitará se realize nova inspeção.
4. Os adicionais de insalubridade e de periculosidade serão calculados, respectivamente, sobre o salário mínimo e o vencimento ou salário básico”  (grifei) .
12.	Especificamente sobre o reconhecimento, para fins de contagem ponderada, do exercício de atividades em condições especiais, anteriormente ao advento da Lei 8.112/1990, merece registro a Orientação Normativa 15, de 23/12/2013, da Secretaria de Gestão Pública do Ministério do Planejamento, Orçamento e Gestão:
“Art. 2º A caracterização e a comprovação do tempo de serviço público prestado sob condições especiais obedecerão ao disposto na legislação em vigor à época do exercício das atribuições do emprego público ocupado pelo requerente da conversão.
§ 1º O reconhecimento de tempo de serviço público prestado sob condições especiais dependerá de comprovação do exercício de atribuições do emprego público nessas condições, de modo permanente, não ocasional ou intermitente.
§ 2º Não será admitida prova exclusivamente testemunhal ou apenas a comprovação da percepção de adicional de insalubridade ou periculosidade ou gratificação por trabalhos com Raios-X ou substâncias radioativas para fins de comprovação do tempo de serviço público prestado sob condições especiais.
Art. 3º As atribuições consideradas como exercidas em condições especiais, capazes de possibilitar a conversão de tempo de serviço especial em comum poderão ser enquadradas com base nos seguintes critérios:
I - pela ocupação de emprego público cujas atribuições sejam análogas às atividades profissionais das categorias presumidamente sujeitas a condições especiais, de acordo com as ocupações/grupos profissionais constantes no Anexo I desta Orientação Normativa; ou
II - por exposição a agentes nocivos no exercício de atribuições do emprego público, em condições análogas às que permitem enquadrar as atividades profissionais como perigosas, insalubres ou penosas, de acordo com Anexo II desta Orientação Normativa.
Art. 4º Somente serão analisados pelos órgãos e entidades do SIPEC, requerimentos de conversão de tempo especial em comum instruídos com os seguintes documentos, cumulativamente:
I - Para o servidor que se enquadre na hipótese do inciso I do art. 3º:
a) Formulário de informações sobre atividades exercidas em condições especiais;
b) Carteira de Trabalho e Previdência Social - CTPS, ou Contrato de Trabalho, para que se verifique se as atribuições do emprego público, convertido em cargo público pelo art. 243 da Lei nº 8.112, de 1990, são análogas às atividades profissionais das categorias presumidamente sujeitas a condições especiais.
II - Para o servidor que se enquadre na hipótese do inciso II do art. 3º:
a) Formulário de informações sobre atividades exercidas em condições especiais;
b) Laudo Técnico de Condições Ambientais do Trabalho (LTCAT) , conforme Anexo VI desta Orientação Normativa, observado o disposto no art. 8º ou os documentos aceitos em substituição àquele, consoante o que dispõe o art. 9º desta Orientação Normativa;
c) Parecer da perícia médica, em relação ao enquadramento por exposição a agentes nocivos, na forma do art. 11 desta Orientação Normativa; e
d) Portaria de designação do servidor para operar com raios X e substâncias radioativas, na forma do Decreto nº 81.384, de 22 de fevereiro de 1978, quando for o caso.
...........................................................................................................................................
Art. 8º O LTCAT será expedido por médico do trabalho ou engenheiro de segurança do trabalho que integre, de preferência, os quadros funcionais da Administração Pública Federal responsável pelo levantamento ambiental, podendo esse encargo ser atribuído a profissionais integrantes de órgãos ou entidades de outras esferas de governo ou Poder da União.”
13.	Tem-se, pois, que tanto o pagamento dos adicionais de insalubridade e de periculosidade como a contagem ficta de tempo de serviço somente podem ser considerados legítimos caso haja a efetiva comprovação do exercício da atividade laborativa em condições especiais.
14.	Ademais, tal comprovação há que se dar por meio de laudos expedidos por órgãos e profissionais expressamente credenciados para tanto.
15.	Situada assim a questão, verifico que os inativos José Gomes Teixeira, José Moura Santos, Jorge Cardoso Silva, Moacir Bispo da Silva e Osvaldo Evangelista eram ocupantes do cargo de agente de saúde pública, circunstância que, de per si, dispensa a necessidade de investigação mais aprofundada acerca de seu efetivo direito ao cômputo diferenciado do tempo de serviço. Os dois primeiros, portanto, podem ter seus atos de alteração registrados. Quanto aos demais, houve perda de objeto das alterações, haja vista o falecimento dos ex-servidores.
16.	No caso do sr. José Inacio Godofredo, também operou-se a perda de objeto da alteração, ante seu falecimento. Sem embargo, cumpre anotar que a Funasa/BA trouxe aos autos a documentação comprobatória do direito do ex-servidor à contagem ponderada, em particular a “Ratificação de Laudo Técnico das Condições Ambientais do Trabalho” (LTCAT; peça 15, p. 3-4) .
17.	Relativamente à sra. Tereza Maria Silva Araújo, por outro lado, a própria Funasa/BA, após as investigações pertinentes, afirma que “não foi possível caracterizar a área de risco nas instalações físicas que abrigavam a área administrativa e outros setores”, onde trabalhava a interessada, concluindo que “não é possível a conversão do tempo insalubre celetista em tempo comum” (peça 15, p. 9-12) .
18.	Portanto, ilegal a alteração.
19.	O mesmo, todavia, ainda não se pode afirmar acerca do ato referente ao sr. Florisvaldo Barbosa dos Santos, uma vez que o nome do inativo foi indevidamente omitido na diligência preliminar realizada pela Sefip.
20.	Aliás, o cuidadoso trabalho realizado pela Funasa/BA envolvendo outros ex-servidores da entidade na mesma situação, a exemplo do sr. José Inacio e da sra. Tereza Maria (peça 15) , combinado com o não comparecimento do sr. Florisvaldo aos autos, torna a medida ainda mais recomendável.
21.	Assim, tenho por pertinente o destaque do ato, para exame em processo apartado.
22.	Diante do exposto, voto no sentido de que este Colegiado adote a deliberação que ora submeto à sua apreciação.
TCU, Sala das Sessões Ministro Luciano Brandão Alves de Souza, em 16 de julho de 2019.
BENJAMIN ZYMLER 
Relator